臺灣高等法院刑事判決　　　　　　　　100年度上訴字第380號
上　訴　人　臺灣士林地方法院檢察署檢察官
被　　　告　陳鴻懋
上列上訴人因被告誣告案件，不服臺灣士林地方法院99年度訴字
第156號，中華民國99年11月23日第一審判決（起訴案號：臺灣
士林地方法院檢察署99年度偵字第5486號），提起上訴，本院判
決如下：
    主  文
上訴駁回。
    理  由
一、公訴意旨略以：被告陳鴻懋於民國98年3月31日21時許，在
    臺北市士林區○○○路136巷旁之福順公園處，因遭詹瑞誠
    與5名真實姓名、年籍均不詳之成年男性友人共同毆打，受
    有鼻股骨折、鼻中膈彎曲等傷害（詹瑞誠涉嫌傷害被告之犯
    行，業經臺灣士林地方法院檢察署檢察官以98年度偵字第97
    25號聲請簡易判決處刑，因被告具狀撤回傷害告訴，經台灣
    士林地方法院以99年度審易字第830號判決公訴不受理確定
    ），詎其竟心生不滿，意圖使詹瑞誠與該5名真實姓名年籍
    均不詳之成年男子受刑事追訴處分，於98年7月20日14時25
    分許，在臺灣士林地方法院檢察署第13偵查庭處，向承辦前
    揭傷害案件之檢察官誣指詹瑞誠與該5名真實姓名、年籍均
    不詳之成年男子於上開時間、地點，強盜被告所持有之手機
    1支，並對其等涉犯刑法第330條第1項結夥3人以上之加重強
    盜罪嫌提出告訴。嗣經檢察官依被告於前揭受傷害之案發時
    間所申用之門號0000000000、0000000000號電話通聯調閱查
    詢單循線查知上情，因而認被告涉犯刑法第169條第1項之誣
    告罪嫌云云。
二、按犯罪事實應依證據認定之，無證據不得認定其犯罪事實；
    不能證明被告犯罪者，應諭知無罪之判決，刑事訴訟法第15
    4條第2項、第301條第1項分別定有明文。又按刑事訴訟法第
    161條第1項規定檢察官就被告犯罪事實，應負舉證責任，並
    指出證明之方法。對於其所訴之被告犯罪事實，應負提出證
    據及說服之實質舉證責任，倘所提出之證據，不足為被告有
    罪之積極證明，或其闡明之證明方法，無從說服法官以形成
    被告有罪之心證，基於無罪推定之原則，自應為被告無罪判
    決之諭知。而所謂認定犯罪事實之證據，係指足以認定被告
    確有犯罪行為之積極證據而言，如未發現相當證據，或證據
    不足以證明，自不能以推測或擬制之方法，以為裁判基礎（
    最高法院40年臺上字第86號判例要旨參照）。次按認定犯罪
    事實所憑之證據，雖不以直接證據為限，間接證據亦包括在
    內；然而無論直接或間接證據，其為訴訟上之證明，須於通
    常一般之人均不致有所懷疑，而得確信其為真實之程度者，
    始得據為有罪之認定，倘其證明尚未達到此一程度，而有合
    理之懷疑存在時，事實審法院復已就其心證上理由予以闡述
    ，敘明其如何無從為有罪之確信，因而為無罪之判決，尚不
    得任意指為違法（最高法院76年臺上字第4986號判例要旨參
    照）。末按誣告罪之成立，以告訴人所訴被訴人之事實必須
    完全出於虛構為要件，若有出於誤會或懷疑有此事實而為申
    告，以致不能證明其所訴之事實為真實，縱被訴人不負刑責
    ，而告訴人本缺乏誣告之故意，亦難成立誣告罪名，亦即其
    所訴事實，雖不能證明係屬實在，而在積極方面尚無證據證
    明其確係故意虛構者，仍不能遽以誣告罪論處（最高法院44
    年臺上字第892號、46年臺上字第927號、90年臺上字第2024
    號判例要旨參照）。
三、公訴人認被告涉犯刑法第169條第1項之誣告罪嫌，無非係以
    ：被告之供述；證人詹瑞誠、黃玉琴、許文輝、林德明、蔡
    政哲、黃世德之供述；0000000000、0000000000、00000000
    00號等手機門號、00-00000000號市內電話以及手機序號000
    0-0000-0000-000（末碼或為0）、0000-0000-0000-000（末
    碼或為0）號之通聯調閱查詢單；臺灣大哥大股份有限公司
    （下稱臺灣大哥大公司）之回函資料；手機讓渡書；臺北市
    立聯合醫院陽明院區（下簡稱陽明醫院）之被告病歷資料等
    證據為其主要論據。
四、訊據被告矢口否認有何誣告之犯行，辯稱：伊於詹瑞誠傷害
    案件開偵查庭時，向檢察官陳述案發當時遭對方扯出伊手機
    ，又用手機打伊並拿走手機，檢察官詢問是否要繼續告，伊
    說是對方拿走伊手機，至市刑大製作筆錄時，伊忘記手機門
    號，只知道1支手機遺失，1支手機在傷害案件發生時被拿走
    ，所以有將2支手機包裝盒持往市刑大，伊是被害人等語。
    經查：
  (一)依被告於偵查中提出之臺灣大哥大公司98年4月至6月之電信
    費帳單（見98年度偵字第9725號卷第27至31頁）、SIM卡（
    見上揭偵卷第139頁），及臺灣大哥大公司回函（見上揭偵
    卷第89至90頁、第94至101頁、原審卷第99頁）所示，被告
    確實先後於98年3月16日、同年3月24日向臺灣大哥大公司申
    用0000000000、0000000000等2個門號，而被告申辦前揭2門
    號時乃分別搭配序號為0000-0000-0000-000號、0000-0000-
    0000-000號手機（後一手機下簡稱為系爭手機，兩者序號碼
    之最末碼為檢核碼，在通聯紀錄中均顯示為0，詳證人劉文
    祥之證述，見原審卷第150頁），有聯富通訊器材行陳報狀
    在卷可按（見原審卷第172頁）。又觀諸被告申辦之0000000
    000門號於98年3月31日晚間8時26分45秒起至98年3月31日晚
    間9時1分01秒止之通聯紀錄，前開門號共有7次通聯紀錄，
    基地臺位置均在臺北市○○區○○街30巷41弄16號7樓頂，
    均搭配序號為0000-0000-0000-000號之系爭手機，而被告申
    辦之0000000000門號於98年3月31日則無任何通聯紀錄等情
    ，有前開2門號之通聯紀錄在卷可稽（見上揭偵卷第143頁、
    第146至147頁）。另據證人即到場處理員警丁文卿、本案承
    辦員警劉文祥於原審審理時證述：前開基地臺位置乃鄰近臺
    北市士林區○○○路136巷旁之福順公園等語（見原審卷第1
    08頁、第145至146頁、第148頁），交互勾稽前開證據，顯
    見被告於傷害案件發生前之98年3月31日晚間8時26分45秒至
    9時1分01秒許，確實有使用0000000000門號搭配序號為0000
    -0000-0000-000號系爭手機出現在福順公園附近無誤。佐以
    證人詹瑞誠於偵查中證稱：伊於98年3月31日晚間9時許，在
    福順公園內有毆打被告等語（見上揭偵卷第69至70頁），而
    證人詹瑞誠於前揭時地傷害被告之犯行，業經臺灣士林地方
    法院檢察署檢察官以98年度偵字第9725號聲請簡易判決處刑
    ，因被告具狀撤回告訴，經台灣士林地方法院以99年度審易
    字第830號判決公訴不受理確定一節，亦有詹瑞誠之本院被
    告前案紀錄表及前開判決書在卷可憑，堪信為真實。參以，
    臺北市政府消防局檢送之救護紀錄（見原審卷第129至131頁
    ）、臺北市政府警察局士林分局檢送之報案紀錄（見原審卷
    第175至176頁），可證被告遭證人詹瑞誠傷害後，係於98年
    3月31日晚間9時13分許報案處理，救護車於同日晚間9時16
    分39秒許抵達案發現場。相互參照前揭傷害案件之報案紀錄
    、救護紀錄，及證人詹瑞誠證稱之案發時間，足徵證人詹瑞
    誠傷害被告之案發時間應在98年3月31日晚間9時0分至9時13
    分許之期間，而被告持用之0000000000門號通聯紀錄顯示最
    後1通之通聯時間為98年3月31日晚間9時1分許，可證被告在
    福順公園遭證人詹瑞誠傷害之前或同時確實有使用00000000
    00門號搭配序號0000-0000-0000-000號之系爭手機無訛。輔
    以證人詹瑞誠於偵查中證稱：案發當天警察來時，警察有轉
    達被告說幫他找到手機就和解，伊當時就有幫他找手機，後
    來沒找到，也不知道何人拿走他的手機，案發當天被告的手
    機應該有不見等語（見上揭偵卷第70頁、第85頁）；證人即
    到場處理員警丁文卿於原審審理時亦證稱：當時伊是巡邏勤
    務，在車上接獲無線電通報說在延平北路5段有發生打架事
    情，伊就跟蔡雨良各騎1部機車前往處理，到福順公園後被
    告說他有被打，然後手機掉了，他在福順公園就四處找手機
    ，也有叫伊幫忙找，最後沒有找到，公園內有4、5個高中生
    還是大學生，伊問他們有沒有看到打架事件，其中1名男生
    說是他打的，伊就抄他的年籍資料，該名男生說有其他人打
    但都走了，當時被告還在四處找手機，伊叫他不要再找了，
    先過來處理這件被打的事情，被告說只要手機找到其他都沒
    有關係，當時救護車在伊到之前就來了，但是被告拒絕就醫
    ，說要找他的手機，後來才上救護車去就醫等語（見原審卷
    第140至141頁、第144頁、第146頁）。綜合前揭證人所述關
    於被告於傷害案發後至救護車、員警抵達現場時，均在福順
    公園現場尋覓手機一情互核相符，且現場除詹瑞誠外，尚有
    4、5名在場甚明。又與臺北市政府消防局函覆：救護車係於
    98年3月31日下午9時16分39秒抵達現場，同日晚間9時17 分
    40秒因管區員警尚未到場，去電110催促，晚間9時44分54秒
    始送被告前往陽明醫院等情（見原審卷第129至130頁）相吻
    合，顯見被告於救護車抵達現場後，並未立即搭乘救護車前
    往就醫，在福順公園現場停留約28分鐘後始前往就醫，可徵
    被告確實急切的在福順公園內尋覓手機，方花費如此長之時
    間。復參酌前述被告於傷害案發當時或之前確有使用000000
    0000門號搭配序號0000-0000-0000-000號系爭手機通聯之情
    ，可徵被告持用之序號0000-0000-0000-000號系爭手機（含
    門號0000000000號之SIM卡）於遭詹瑞誠毆打後應有脫離被
    告管領之情甚明。是以，被告懷疑系爭手機遭參與毆打他之
    詹瑞誠等人取走，並未違常情。況被告遭詹瑞誠毆打，造成
    鼻骨骨折、鼻中膈彎曲等傷害，前揭傷害確係外力所致，且
    經施以鼻部整型手術始治癒等情，亦有診斷書、病歷資料及
    臺北榮民總醫院99年8月27日回函在卷可按（見上揭偵卷第
    10頁、第251至260頁、原審卷第96頁），衡之證人詹瑞誠迭
    證述：伊與被告素不相識，在福順公園一言不合而發生毆打
    等語。若非詹瑞誠出手過重或以硬物重搥或敲擊，何以被告
    鼻部會有如此嚴重之鼻骨骨折等傷害，且衡情雙方毆打時當
    會有近身攻擊、彼此拉扯隨身衣物、配件等情。被告供稱：
    當時伊戴在手機之耳機，對方在伊防守時，從伊的腰間將手
    機連同套子扯下來，並用手機打伊1下，後來伊只找到耳機
    ，手機確實不見了等語（見上揭偵卷第14頁、第235至236
    頁、原審卷第19頁、第203頁背面、第208頁背面），洵非無
    據。準此，被告因傷害案發後尋覓不著系爭手機，而於偵查
    中向承辦檢察官陳稱系爭手機遭詹瑞誠等毆打之人搶走一節
    ，尚非杜撰虛構。再者，被告於傷害案發後經救護車送往臺
    北市立聯合醫院陽明院區就醫後，於98年3月31日晚間10時
    26分離開醫院，有該院檢送之病歷資料在卷可考（見上揭偵
    卷第257至260頁）。被告於離開醫院後之當晚即98年3月31
    日晚間11時52分許旋以電話撥打臺灣大哥大公司客服專線線
    上辦理掛失0000000000門號SIM卡可收話不可發話作業。再
    於98年4月1日中午12時40分許前往臺灣大哥大公司社子延平
    北服務中心臨櫃辦理掛失0000000000門號SIM卡換卡復話作
    業（SIM卡識別卡號0000000000000號），有臺灣大哥大公司
    回函在卷可考（見上揭偵卷第89至90頁、第283至284頁、原
    審卷第27至28頁）。又前揭98年4月1日辦理之0000000000門
    號SIM卡換卡之識別卡卡號亦與被告於臺北市政府警察局刑
    事警察大隊接受詢問時所提出之無門號SIM卡卡片（已無晶
    片）之識別卡卡號碼相符（見上揭偵卷第139頁）。又門號
    SIM卡辦理換補卡復話後，卡片內碼業已更新，原卡片即無
    法使用，有臺灣大哥大公司回函在卷可稽（見原審卷第26至
    27頁）。可知系爭手機（序號0000-0000-0000-000號，含門
    號0000000000號之SIM卡）於遭詹瑞誠毆打而脫離被告後，
    被告為避免門號遭盜打，旋於當晚辦理掛失SIM卡（可收話
    不可發話）並於翌日辦理補發SIM卡，則被告於辦理補卡手
    續後，持用補卡之SIM卡門號收發話，乃屬當然。此外，證
    人黃世德於原審審理時亦證稱：伊聽說被告於98年3月31日
    被打的蠻嚴重的，隔天即98年4月1日上午11時、12時許，去
    被告家看到他鼻子都歪了，伊就帶被告去陽明醫院，過程中
    被告說要先去臺灣大哥大補SIM卡，所以就載他到延平北路
    的臺灣大哥大辦理，補卡出來後當場就插在伊的手機裡面試
    用，那時候還不能通話，去到醫院再試打就能通話，前開SI
    M卡之晶片迄今仍放在伊家，沒有交還被告，伊載他去醫院
    前，有聽被告說手機好像是被打不見了，他怕被盜打所以馬
    上去停卡、補卡，當時他手機不見了，只有SIM卡，因為被
    告沒有手機可用，所以同意將SIM卡借伊等語（見原審卷第
    155 至156頁、第158至162頁），核與前揭臺灣大哥大公司
    回函、前揭通聯紀錄（見上揭偵卷第147頁）顯示98年4月1
    日中午12時59分24秒起，0000000000門號乃搭配證人黃世德
    持用之序號0000-0000-0000-000號手機使用等情相符，足堪
    採信。再者，自前揭傷害案件案發後，亦查無使用序號0000
    -0000-0000-000號手機通聯之紀錄（見上揭偵卷第242至247
    頁、264至267頁），益徵傷害案件發生後，被告並未管領使
    用系爭手機。是以，被告懷疑系爭手機（含SIM卡）係遭詹
    瑞誠等人搶走，尚非出於虛構。至系爭手機實際是否係被告
    於酒醉後步行時自行掉落遺失，則非所問。
  (二)被告於警詢時、偵查中固供稱：遭詹瑞誠等人搶走之手機門
    號為0000000000云云。惟前揭門號乃案外人徐盛來申辦使用
    ，通聯紀錄之基地臺位置亦與被告之生活區域無關，有臺灣
    大哥大公司回函及通聯紀錄在卷可稽（見上揭偵卷第37至58
    頁、第198至231頁）。而被告於98年8月2日警詢時業已供稱
    其不確定手機門號，只知道申辦2支手機（含門號），1支手
    機遺失，1支被搶等語，並陸續提供手機序號、手機包裝盒
    、SIM卡卡片等證據供員警調查（見上揭偵卷第34至35頁、
    第138至139頁）。參以，被告確實先後於98年3月16日、24
    日申辦0000000000、0000000000門號，距離98年3月31日傷
    害案件發生時，不過使用1、2星期左右，非無可能於事後誤
    記遭人搶走之手機門號。尚難認被告明知未遭詹瑞誠等人搶
    走系爭手機，竟虛構系爭手機遭搶之事實誣陷詹瑞誠等人。
  (三)被告雖提出電話帳單供稱遭盜打手機云云。惟查，證人黃世
    德於原審審理時證稱：被告於98年4月1日中午12時許至臺灣
    大哥大公司延平北路門市補辦SIM卡後，將SIM卡交付伊使用
    ，事後伊再付錢給被告，被告提出之帳單中之嬰兒用品消費
    、0000000000門號及大陸通聯都是伊以0000000000號門號撥
    打使用，伊約使用1個多月，直到伊98年5月20幾日入監執行
    為止，98年4月2日被告有去辦理掛失，因為被告擔心伊不付
    錢，伊要他放心，隔天被告打電話說可以使用了，不用再補
    卡等語（見原審卷第156至161頁）。是被告提出之帳單所載
    部分電信費用，應係證人黃世德使用產生無訛。衡諸常情，
    被告雖誤記其遭詹瑞誠等人搶走之手機門號，惟其已於98年
    3月31日晚間掛失遭搶走手機門號之SIM卡，再於翌日辦理SI
    M卡換卡復話作業，而該門號SIM卡辦理換補卡復話後，卡片
    內碼業已更新，原卡片即無法使用，被告更將補卡後之SIM
    卡交由黃世德使用，有如前述。則詹瑞誠等人顯無可能再利
    用搶來之系爭手機內之SIM卡盜打電話，被告提出之帳單所
    載之電信費用自不可能係由搶走手機之人盜打產生，被告確
    有捏造遭搶走手機之人盜打手機之嫌。但查，公訴人僅起訴
    被告誣告詹瑞誠等人結夥強盜之犯行，並未起訴被告誣告詹
    瑞誠等人盜打行動電話之犯行，而被告誣告詹瑞誠等人結夥
    強盜之犯行，既經判決無罪（詳如後述），被告此部分誣告
    他人盜打行動電話之犯行，與起訴部分即無實質上一罪之關
    係，並非起訴效力所及，此部分應由檢察官另行偵辦處理，
    附此敘明。
  (四)被告於警詢時固另提供手機序號0000-0000-0000-000號及手
    機包裝盒，然此係因被告無法確認遭搶之手機門號及序號，
    始提供前揭資訊。而前開手機早於98年3月20日經被告之友
    人蔡政哲出售予林德明經營之傑昇通信行，復於98年5月間
    出售予許文輝，許文輝再於98年6月16日贈與黃玉琴使用等
    情，分據證人林德明、黃玉琴、許文輝、蔡政哲於警詢時、
    偵查中及原審審理時陳（證）述綦詳，並有讓渡書、手機照
    片在卷可佐（見上揭偵卷第165頁、第177頁、第181頁、第1
    83頁、第187至190頁、第191頁、原審卷第199至200頁）。
    參諸被告於警詢時即供明其所有之2支手機，1支遺失（指序
    號0000-0000-0000-000號手機），1支遭搶（指系爭手機）
    。是故被告所稱於98年3月31日晚間9時許遭詹瑞誠等人搶走
    之手機，與前揭序號0000-0000-0000-000號手機無涉。姑不
    論證人蔡政哲取得上開手機使用是否經被告同意，被告是否
    有說謊之習慣，均難憑此推論被告本件非本於合理懷疑，申
    告系爭手機（含門號）係遭詹瑞誠等人搶走，而為不利於被
    告之認定。
  (五)此外，復查無其他積極證據足資證明被告有故意虛構系爭手
    槍遭搶之事實。被告懷疑詹瑞誠等人搶其手機，而申告詹瑞
    誠等人強盜犯行，因缺乏誣告之故意，不能遽以誣告罪論處
    。
五、原審因認不能證明被告犯罪，對被告諭知無罪判決，核無違
    誤。檢察官上訴意旨雖以：被告明知電信盜撥費用絕非對其
    強盜之人所為，竟誣指遭人盜打手機，顯有故意誣指他人犯
    罪，以達拒繳通話費之目的。被告應係於酒醉步行時自行掉
    落手機而不自知。被告否認曾將手機交付與證人黃世德、蔡
    政哲使用之事實，有說謊虛構事實之惡習云云。惟檢察官並
    未起訴被告誣告他人盜打手機之犯行，此部分犯行非起訴效
    力所及。又被告申告系爭手機遭詹瑞誠等人搶走，乃係基於
    合理之懷疑，尚非出於虛構。至系爭手機實際是否係被告於
    酒醉步行時自行掉落遺失，並非所問。又被告縱有隱瞞其將
    手機交付與證人黃世德、蔡政哲使用之事實，亦難憑此推論
    被告非本於合理懷疑，申告系爭手機（含門號SIM卡）係遭
    詹瑞誠等人搶走，均有如前述。檢察官上訴意旨猶執前詞指
    摘原判決不當，請求撤銷改判，難認有理，應予駁回。
據上論斷，應依刑事訴訟法第368條，判決如主文。
本案經檢察官王壬貴到庭執行職務。
中    華    民    國    100    年    4     月    14    日
                  刑事第七庭   審判長法  官  陳憲裕
                                     法  官  游紅桃
                                     法  官  楊智勝
以上正本證明與原本無異。
檢察官如不服本判決，應於收受送達後10日內向本院提出上訴書
狀，其未敘述上訴之理由者並得於提起上訴後10日內向本院補提
理由書（均須按他造當事人之人數附繕本）「切勿逕送上級法院
」。
                                     書記官  林桂玉
中    華    民    國   100    年    4      月    18    日